【裁判字號】    89,判,120
【裁判日期】    890114
【裁判案由】    銀行法
【裁判全文】
行  政  法  院  判  決                            八十九年度判字第一二○號
    原      告  高雄縣旗山鎮農會
    代  表  人  甲○○
    被      告  財政部（承受原臺灣省政府財政廳業務）
右當事人間因銀行法事件，原告不服財政部中華民國八十七年六月十二日台財訴第0
00000000號再訴願決定，提起行政訴訟，本院判決如左︰
    主  文
原告之訴駁回。
    事  實
緣中央存款保險股份有限公司派員對原告信用部一般業務檢查（檢查基準日：八十六
年一月九日），發現原告信用部有若干缺失，原處分機關台灣省政府財政廳乃分別依
銀行法第一百二十九條規定，核處罰鍰新台幣（以下同）十五萬元，及依銀行法第一
百三十二條核處罰鍰三萬元，合計處原告罰鍰十八萬元。原告不服，提起訴願、再訴
願，遞遭決定駁回，遂提起行政訴訟。茲摘兩造訴辯意旨於次：
原告起訴意旨略謂︰一、參照強制執行法第十九條得請求法院調查債務之財產，因而
就該決定書所述：就催收款項計有張崑山等三十一筆逾期二年以上經催收主從債務人
已無財產可供執行並經評估結果收回無望未轉銷為吊帳等情事，違反信用部業務管理
辦法第九條第二項規定，原處分機關乃依銀行法第一百三十二條裁罰原告三萬元，蓋
就受處分人而言，正積極請領該債務人之戶籍資料及相關執行名義，並準備聲請強制
執行予以調查債務人之財產，期求探知財產狀況後再行追索，其稱評估收回無望讓人
不解，又是否主從債務人均已無財產可供執行，在無確切證據下，不能任憑檢查機關
為主觀認定或有其他客觀情事才可判斷，否則顯有違背證據法則。二、所謂「同一人
」與「同一關係人」並非同字義，其二者就文義解釋而言，顯非同義，此乃放諸四海
皆準法則，更無須贅詞。又就八十四年十月十六日台財融第八四七三○三五○號函示
，農會信用部對「同一關係人」之授信限制分別與對「同一人」授信限額同，係加諸
無法律明文授權之基準下之逾越限制，參照釋字第三一三號解釋，顯有逾法律保留原
則，準此不能執此為裁罰之內容準則，再者本件裁罰事實，陳逸人、陳哲人、陳雪貞
均屬於年滿二十歲之成年人，依民法第二十條屬於成年人，有行為能力，法律主體地
位各別，又獨立設戶，其借貸又各有別利用，豈可予以認定為「同一關係人」，如係
採反面予以認定，就實務而言，是否須於借貸時逐筆確認，若須逐筆確認，顯有違背
金融自由化，況且依此規則行事，若客戶對於不放貸，詢問為何不准，如此一來，承
辦人是否當告知有「同一關係人」來借款，則該先貸者之客戶秘密將洩漏無遺，此莫
非陷承辦人洩密之罪，故就「同一關係人」當採限縮解釋，未成年子女或未分戶之成
年人才符合法律本旨，而非無限制擴充解釋，請求判決將原處分、一再訴願決定均撤
銷等語。
被告答辯意旨略謂︰一、按「信用合作社農會信用部漁會信用部逾期放款、催收款之
清理及呆帳之轉銷，依本辦法之規定辦理。」、「本辦法所稱催收款，係指經轉入「
催收款項」科目之各項放款及其他授信款項。凡逾期放款應於清償期屆滿六個月內轉
入「催收款項」、「逾期放款及催收款項經依第四條規定積極清理，而具有左列情事
之一者，應扣除估計可收回部分後轉銷為呆帳一．．．四逾期放款超過清償期二年，
且經積極催收，仍未收回者。」、「逾期放款及催收款項應依財政部規定之列報範圍
，按月函報縣市政府備查」分別為「信用合作社農會信用部漁會信用部逾期放款催收
款及呆帳處理辦法」第一條、第三條、第六條第四款及第十二條所明定；而「農會信
用部逾期放款、催收款之清理及呆帳之轉銷，應依照省（市）目的事業主管機關之規
定辦理」復為「農會信用部業務管理辦法」第九條第二項所規定，而「違反本法或中
央主管機關或中央銀行依本法所為之規定者，除本法另有規定外，處新台幣三萬元以
上六十萬元以下罰鍰」亦為銀行法第一百三十二條所明定。經查原告信用部對黃集振
等六筆清償期已屆滿六個月之放款，未轉入「催收款項」科目處理；而催收款項中計
有張崑山等三十一筆，逾期二年以上經催收主從債務人已無財產可供執行，並經評估
結果收回無望，原告未依規轉銷為呆帳；另原告信用部填報主管機關之八十五年六月
底「辦理與銀行法第三十二條、三十三條有關授信明細表」及八十五年十二月底「逾
期放款及催收款概況表」亦分別短列柯張福金等八筆及柯萬注等三筆，核與「信用合
作社農會信用部漁會信用部逾期放款催收款及呆帳處理辦法」第三條、第六條第四款
及第十二條規定未合，同時亦違反「農會信用部業務管理辦法」第九條第二項之規定
。前開違規行為原告雖主張因其加入南區電腦中心，參加者一○○餘戶，各項表冊列
印拖延時日，適遇會計年度結果，新年度開始，正在作業中，中央存款保險公司即派
員檢查，是時間問題，並無給與作業時間．．．，惟依其所訴，前揭未依規辦理之情
形，原告並不否認，且有檢查報告可稽，其違反規之事證，至為明確。台灣省政府財
政廳就其三項違規行為按銀行法第一百三十二條從輕處以三萬元之罰鍰，並無違誤。
二、「前項所稱同一人，指同一自然人或同一法人；同一關係人之範圍，包括本人、
配偶、二親等以內之血親，及以本人或配偶為負責人之企業。」、「中央主管機關對
於銀行就同一人或同一關係人之授信或其他交易得予限制，其限額由中央主管機關定
之。前項所稱同一人及同一關係人之範圍，適用第二十五條第三項規定。」、「有左
列情事之一者，處新台幣十五萬元以上一百八十萬元以下罰鍰：一．．．四違反中央
主管機關依第三十三條之三或第三十六條規定所為之限制者。」、「依其他法律設立
之銀行或其他金融機構，除各該法律另有規定者外，適用本法之規定。」分別為銀行
法第二十五條第三項、第三十三條之三、第一百二十九條及第一百三十九條所明定，
又被告八十四年十月十六日台財融第八四七三○三五○號函：有關農會信用部適用銀
行法第三十三條之三第一項對同一人及同一關係人授信限額之規定，其說明二謂「農
會信用部對每一會員及其同戶家屬（贊助會員不包括同戶家屬）放款總額不得超過農
會信用部前一年度決算淨值百分之二十五，．．．。」說明四則謂「農會信用部及漁
會信用部對『同一關係人』之授信限額，分別與前開說明二及說明三對『同一人』之
授信限額同。」檢查基準日原告信用部對同一關係人之放款總額有超逾上（八十四）
年度決算淨值百分之二十五（即五三、九二七、○○○元）者，如陳逸人、陳哲人（
陳逸人之弟）及陳雪貞（陳逸人之妹），三人透支金額計五四、六二七千元，且原告
八十五年度會員代表大會決議對「同一人」之放款最高限額二○、○○○千元，未
明對「同一關係人」放款最高限額等情事，核與被告八十四年十月十六日前開函示規
定未符。原告雖主張陳逸人、陳哲人及陳雪貞三人分別於不同時間加入農會成為會員
，個體獨立，各立門戶各自創業，應不得認定三人為同一關係人，惟被告八十四年十
月十六日台財融第八四七三○三五○號函就『同一關係人』並未另作與銀行法第二十
五條第三項不同定義之規定，因此，陳逸人等三人雖各為原告之會員，惟三者間亦互
有二親等血親之關係，仍屬銀行法第二十五條第三項所稱之『同一關係人』，且檢查
報告就此項缺失亦有明確記載，原處分處十五萬元罰鍰，尚無不妥。三、綜上所陳，
原告違法事實至為明確，自應依法予以論處，原告之訴，顯無理由，原處分並無不當
，請駁回原告之訴等語。
    理  由
本件原處分機關為台灣省政府財政廳，嗣其該業務已由被告承受，被告聲明承受本件
行政訴訟，應予准許，合先明。一、按「前項所稱同一人，指同一自然人或同一法
人；同一關係人之範圍，包括本人、配偶、二親等以內之血親，及以本人或配偶為負
責人之企業。」、「中央主管機關對於銀行就同一人或同一關係人之授信或其他交易
得予限制，其限額由中央主管機關定之。前項所稱同一人及同一關係人之範圍，適用
第二十五條第三項規定。」、「有左列情事之一者，處新臺幣十五萬元以上一百八十
萬元以下罰鍰．．．四違反中央主管機關依第三十三之三或第三十六條規定所為之限
制者。」、「違反本法或中央主管機關或中央銀行依本法所為之規定者，除本法另有
規定外，處新臺幣三萬元以上六十萬元以下罰鍰。」、「依其他法律設立之銀行或其
他金融機構，除各該法律另有規定者外，適用本法之規定」及「前項其他金融機構之
管理辦法由行政院定之。」分別為銀行法第二十五條第三項、第三十三條之三、第一
百二十九條第四款、第一百三十二條及第一百三十九條第一項、第二項所明定。次按
「本辦法依農業法第五條第三項及銀行法第一百三十九條第二項規定訂定之。」、「
農會信用部逾期放款、催收款之清理及呆帳之轉銷，應依照省（市）目的事業主管機
關之規定辦理。」亦為農會信用部業務管理辦法第一條及第九條第二項所規定。又被
告八十四年十月十六日台財融第八四七三○三五○號函示：有關農會信用部適用銀行
法第三十三條之三第一項對同一人及同一關係人之授信限額之規定，其說明二略謂：
「農會信用部對每一會員及其同戶家屬放款總額不得超過農會信用部前一年度決算淨
值百分之二十五，．．．．。」說明四則謂：「農會信用部及漁會信用部對『同一關
係人』之授信限額，分別與前開說明二及說明三對『同一人』授信限額同。」。本件
中央存款保險股份有限公司於八十六年一月九日派員對原告信用部一般業務檢查時，
發現原告信用部填報主管機關之八十五年六月底「辦理與銀行法第三十二、三十三條
有關授信明細表」及八十五年十二月底「逾期放款及催收款概況表」分別短列柯張福
金等八筆及柯萬注等二筆。另有黃集振等六筆放款，其清償期已屆滿六個月未轉入「
催收款項」科目處理；而催收款項中計有張崑山等三十一筆逾期二年以上經催收主從
債務人已無財產可供執行，並經評估結果收回無望，未轉銷為呆帳等情事，違反農會
信用部業務管理辦法第九條第二項規定，原處分機關乃依銀行法第一百三十二條裁罰
原告三萬元。又原告信用部對「同一關係人」放款總額有超逾上（八十四）年度決算
淨值百分之二十五（即五三、九二七、○○○元）者，如陳逸人、陳哲人（陳逸人之
弟）及陳雪貞（陳逸人之妹），三人透支金額計五四、六二七、○○○元；且原告八
十五年度會員代表大會決議對「同一人」之放款最高限額二○、○○○、○○○元，
未明對「同一關係人」放款最高限額等情事，核與被告八十四年十月十六日台財融
第八四七三○三五○號函示未合，原處分機關遂依銀行法第一百二十九條規定裁罰原
告十五萬元。原告不服，循序提起行政訴訟，主張如事實欄所載。經查：(一)原處分卷
所附之一般檢查報告(五)放款評估明細表評估摘要載明「張崑山等二五筆，原為一般放
款（無擔保），於五十四年十二月至八十五年三月間到期延滯，已取得法院發給之債
權憑證，借、保戶或已死亡或已行蹤不明，且無財產可供執行，收回無望。」，則原
告所主張其正積極請領該債務人戶籍資料及相關執行名義並準備聲請強制執行予以調
查債務人財產，期求探知財產狀況後再行追索乙節，並未提出確切之證據以實其說，
自尚難採信。原告信用部填報主管機關之八十五年六月底「辦理與銀行法第十二條及
第三十三條有關授信明細表」及八十五年十二月底「逾期放款及催收款概況表」，分
別短列柯張福金等八筆及柯萬注等二筆。另計有黃集振等六筆放款，其清償期已屆滿
六個月未轉入「催收款項」科目處理；而催收款項中計有張崑山等三十一筆逾期二年
以上經催收主從債務人已無財產可供執行，並經評估結果收回無望，未轉銷為呆帳，
違反「農會信用部業務管理辦法」第九條第二項規定。(二)「前項所稱同一人，指同一
自然人或同一法人；同一關係人之範圍，包括本人、配偶、二親等以內之血親，及以
本人或配偶為負責人之企業。」、「中央主管機關對於銀行就同一人或同一關係人之
授信或其他交易得予限制，其限額由中央主管機關定之。前項所稱同一人及同一關係
人之範圍，適用第二十五條第三項規定。」分別為銀行法第二十五條第三項、第三十
三條之三所明定，被告乃依據前開規定之授權而發布前開八十四年十月十六日台財融
第八四七三○三五○號函示，並未逾越銀行法之規定，且尚難謂有違反法律保留原則
之情形；又被告八十四年十月十六日台財融第八四七三○三五○號函，就「同一關係
人」並未另作與銀行法第二十五條第三項不同定義之闡釋，因此，陳逸人、陳哲人、
陳雪貞等三人雖均各為原告農會之會員，惟彼等間為二親等血親，自屬銀行法第二十
五條第三項所稱之「同一關係人」。則原告主張被告之前開八十四年十月十六日台財
融第八四七三○三五○號函示，違反法律保留原則，以及陳逸人、陳哲人、陳雪貞均
為成年人，法律主體地位各別，又獨立設戶，借貸各自使用，不可認為同一關係人等
語，亦不足採。又檢查基準日原告信用部對「同一關係人」放款總額有超逾上（八十
四）年度決算淨值百分之二十五，有違財政部八十四年十月十六日台財融第八四七三
○三五○號函示。(三)綜上所述，原告所訴，核無可採。原處分，揆諸首揭規定及說明
，核無違誤，一再訴願決定，遞予維持原處分，均無不合，原告起訴意旨，難謂有理
，應予駁回。
據上論結，本件原告之訴為無理由，爰依行政訴訟法第二十六條後段，判決如主文。
中    華    民    國     八十九      年      一      月      十四       日
                    行 政 法 院 第 六 庭
                                審 判 長 評  事      徐  樹  海
                                         評  事      林  茂  權
                                         評  事      鄭  忠  仁
                                         評  事      蔡  進  田
                                         評  事      劉  鑫  楨
右  正  本  證  明  與  原  本  無  異
                                         法院書記官  陳  盛  信
中    華    民    國     八十九      年      一      月      十五       日


司法院資訊處製作；財團法人民間司法改革基金會備份。
